臺灣臺中地方法院民事判決　　　　　99年度訴字第2313號
原　　　告　劉張秀蘭
訴訟代理人　張志隆律師
複代理人　　謝宗穎
　　　　　　王怡文
被　　　告　曾昭儀
被　　　告　信加鋁業股份有限公司
法定代理人　魏正信
訴訟代理人　王泳盛
　　　　　　陳玟慈
　　　　　　楊英哲
　　　　　　孫臺三
上列當事人間損害賠償事件，原告提起刑事附帶民事訴訟之損害
賠償事件，經本院刑事庭裁定移送（99年度交附民字第237號）
，本院於民國100年4月20日言詞辯論終結，判決如下：
    主  文
被告曾昭儀、信加鋁業股份有限公司應連帶給付原告新臺幣貳拾
壹萬柒仟柒佰肆拾捌元，及被告信加鋁業股份有限公司自民國九
十九年八月十九日起至清償日止，按週年利率百分之五計算之利
息；被告曾昭儀應就上開利息自民國九十九年八月三十一日起至
清償日止，與被告信加鋁業股份有限公司負連帶給付責任。
原告其餘之訴駁回。
訴訟費用新臺幣壹仟元由被告連帶負擔新臺幣壹佰伍拾捌元，餘
由原告負擔。
本判決原告勝訴部分，得假執行；但被告如以新台幣貳拾壹萬柒
仟柒佰肆拾捌元為原告預供擔保後，得免為假執行。
原告其餘假執行之聲請駁回。
    事實及理由
壹、程序部分：
一、被告曾昭儀經合法通知，無正當理由，未於最後言詞辯論期
    日到場，核無民事訴訟法第386條各款所列情形，爰依原告
    聲請，由其一造辯論而為判決。
二、按訴狀送達後，原告不得將原訴變更或追加他訴，但請求之
    基礎事實同一者、擴張或減縮應受判決事項之聲明者，不在
    此限，民事訴訟法第255條第1項第2款、第3款定有明文。本
    件原告原起訴請求被告應連帶給付原告新臺幣（下同）60萬
    元，及自起訴狀繕本送達翌日起至清償日止，按年息5%計算
    之利息。嗣於訴訟進行中追加機車損害30,000元之請求，另
    於民國99年11月3日言詞辯論期日變更聲明為被告應連帶給
    付原告594,743元，及自起訴狀繕本送達翌日起至清償日止
    ，按週年利率百分之5計算之利息，核其所為與前揭規定並
    無不合，自應准許，合先敘明。
貳、實體部分
一、原告起訴主張：
（一）被告曾昭儀受僱於被告信加鋁業股份有限公司（下稱信加
      公司），於98年11月27日凌晨2時許至同日5時30分許止，
      在臺中市○○路○○路邊攤內飲用蔘茸酒酒類後，竟仍於
      同日上午9時許，駕駛被告信加公司所有之車牌號碼3920-
      SB號之自用小貨車執行送貨職務，由臺中市○○路出發，
      沿臺中市○○區○○路由北往南方向行駛，於同日上午11
      時30分許，行經臺中市○○區○○路與新興路口時，因酒
      後注意力降低，且當時正在翻閱送貨地址而疏未注意及之
      ，致見原告於同一時、地騎乘車牌號碼TK8-088號輕型機
      車，沿臺中市○○區○○路由西向東方向行駛，欲通過該
      路口時，已然煞避不及，被告曾昭儀所駕之前揭車輛車頭
      撞擊原告所騎乘之前揭機車，原告因而人車倒地，並受有
      左側脛腓骨開放性骨折、第二腰椎壓迫性骨折及左側第四
      肋骨骨折等傷害。原告爰依侵權行為法律關係，及民法第
      196條、第218條之1、第464條、第468條、第188條規定請
      求被告連帶負損害賠償責任（含醫療費用44,034元、增加
      必要性支出319元、看護費用58,050元、減少收入51,840
      元、精神慰撫金40萬元、機車損失3萬元）。
（二）對被告抗辯之陳述：
     1、被告曾昭儀於本件車禍發生後之12時54分呼氣酒精濃度
        仍為0.73毫克，可見於當日上午9時許自被告信加公司
        駕車送貨時，其酒精濃度必高於上開數值，惟被告信加
        公司未加阻攔而任由被告曾昭儀駕車外出送貨，被告信
        加公司即有未依其員工守則對於所屬員工即被告曾昭儀
        約束，當然屬未盡監督義務，依民法第188條規定，自
        應與被告曾昭儀對原告負連帶賠償責任。
     2、原告因上開車禍住院12天，出院後仍無法自理生活，醫
        囑亦稱需看護照顧1個月，依最高法院96年度台上字第
        1706號判決，原告除已支出住院期間請職業看護支出費
        用14,050元外，並得請求出院後自98年12月9日至98年
        12月29日之親屬看護費用，以每日2千元計算22天，為
        44,000元，則原告受有支出看護費用58,050元之損害。
     3、原告於98年11月27日所騎乘之機車，乃因修車向訴外人
        劉益全無償借用訴外人張婉玲所有之車牌號碼TK8-088
        普通輕型機車，惟該機車因上開車禍遭被告曾昭儀撞擊
        損害嚴重，訴外人劉益全依民法第218條之1、第464條
        、第468條對張婉玲賠償並轉讓取得該機車之所有權，
        再轉向原告求償3萬元，原告於賠償3萬元後，受讓取得
        該3萬元之機車損害。
     4、原告受傷前從事大樓清潔工作，受傷後無法從事工作，
        醫師建議需修養3月，因任職之大樓管理委員會拒絕開
        立薪資證明，故依勞動基準法最低薪資17,280元計算，
        原告即受有減少收入51,840元之損失。
     5、原告為43年生，身體健朗，可從事大樓清潔工作及料理
        家務工作，自給自足，無須仰賴家人協助，惟因上開車
        禍造成原告身體嚴重傷害，甚有殘廢可能，且住院治療
        12天及出院復健均需家人扶持照顧，身、心壓力極大，
        於醫療及復健過程之身心折磨亦難以言盡，而被告自案
        發後未有聞問，原告請求精神慰撫金40萬元，應屬相當
        。
（三）聲明：1、被告應連帶給付596,743元，及自起訴狀繕本送
      達翌日起至清償日止，按年息5%計算之利息。2、願供擔
      保請准宣告假執行。
二、被告曾昭儀未於言詞辯論期日到場，亦未提出書狀為任何聲
    明或陳述。
三、被告信加公司則以：
（一）被告公司之員工管理守則明載，只要上班期日前飲酒或酗
      酒者，翌日嚴禁出勤上班，員工並應向公司辦理請假手續
      。被告信加公司之廠長每日對車輛均有責成專人負責對車
      輛之性能為詳細之檢查及督導檢視駕駛人員駕照是否逾期
      或違規，方安排鋁材之出貨配送。本件車禍當日無從自被
      告曾昭儀外表察覺其有異常或散發酒味，方能貨品堆疊於
      送貨小貨車，至上午9時許被告曾昭儀始駕駛外出送貨。
      被告信加公司每日均就受僱人之職務執行善盡督導之責，
      仍無法避免發生系爭車禍，足見被告信加公司已善盡督導
      之責，自不負民法第188條第1項之僱用人責任。
（二）縱認信加公司應負僱用人之連帶賠償責任，就車禍部分應
      考量機車之維修與折算；看護費用部份，固不爭執自98年
      11月27日至98年12月8日住院期間14,050元之看護費用，
      惟否認原告出院後仍須專人照護，故應予剔除；減少勞動
      收入部分原告復未提出薪資證明，自難認同其請求；原告
      請求精神慰撫金40萬元部分實嫌過高。
（三）聲明：1、原告之訴及假執行之聲請均駁回。2、如受不利
      判決，請准供擔保免為假執行。
四、得心證之理由：
（一）原告主張被告曾昭儀係送貨員，駕駛汽車為其附隨業務，
      乃從事業務之人，其於民國98年11月27日凌晨2時許起至
      同日5時30分許止，在位於臺中市○○路○○路邊攤內飲
      用蔘茸酒酒類後，已達不能安全賀駛動力交通工具之程度
      ，竟仍於同日上午9時許，駕駛其所任職之被告信加鋁業
      股份有限公司（刑事判決誤載為信佳鋁業股份有限公司）
      所有之車牌號碼3920-SB號之自用小貨車送貨，由臺中市
      ○○路出發，沿臺中市○○區○○路由北往南方向行駛，
      於同日上午11時30分許，行經臺中市○○區○○路與新興
      路口時，原應注意車前狀況，並隨時採取必要之安全措施
      ，而當時天候晴、日間有自然光線、路面鋪設柏油、乾燥
      無缺陷、亦無障礙物及視距良好，並無不能注意之情事，
      竟因酒後注意力降低，且當時正在翻閱送貨地址而疏未注
      意及之，適因同一時、地有原告騎乘車牌號碼TK8-088號
      輕型機車，沿臺中市○○區○○路由西向東方向行駛，因
      被告曾昭儀有前揭之疏失，致見原告騎乘機車欲通過該路
      口時，已然煞避不及，被告曾昭儀即以所駕之前揭車輛車
      頭撞擊原告所騎乘之前揭機車，原告因而人車倒地，並受
      有左側脛腓骨開放性骨折、第二腰椎壓迫性骨折及左側第
      四肋骨骨折等傷害。被告曾昭儀為警發現有酒味，而對之
      實施呼氣酒精濃度檢驗，當場測得其呼氣所含酒精濃度達
      每公升0.73毫克。被告曾昭儀所涉過失傷害案件，經本院
      以99年度交簡字第154號判處有期徒刑4月確定等事實，為
      被告信加公司所不爭執，復經本院依職權調閱本院99年度
      交簡字第154號刑事卷宗審認無誤，原告上開主張堪為信
      真實。
（二）被告信加公司抗辯其對被告曾昭儀之選任及職務之執行已
      盡監督責任，而依民法第188條第1項但書規定得以免責云
      云。經查：按當事人主張有利於己之事實者，就其事實有
      舉證之責任。但法律別有規定，或依其情形顯失公平者，
      不在此限，民事訴訟法第277條第1項定有明文。次按受僱
      人因執行職務，不法侵害他人之權利者，由僱用人與行為
      人連帶負損害賠償責任，民法第188條第1項前段定有明文
      。查被告曾昭儀係被告信加公司之受僱人，本件車禍發生
      時，被告曾昭儀係執行被告信加公司之送貨職務，業據被
      告曾昭儀於本院刑事案件自白在卷，且為被告信加公司所
      不爭執。被告曾昭儀因執行職務所為之過失侵權行為致原
      告受有損害，其過失侵權行為與原告所受損害間自具有相
      當因果關係。而被告曾昭儀於本件車禍前之98年11月27日
      凌晨2時許至同日5時30分許有飲用蔘茸酒酒類，並於飲用
      酒類6小時後即肇事時之11月27日上午11時30分許，仍為
      警當場發現有酒味，經實施呼氣酒精濃度檢驗測得其呼氣
      所含酒精濃度高達每公升0.73毫克等情，有員警林明憲所
      製作之職務報告書及當事人酒精測定紀錄表各1份附於臺
      灣臺中地方法院99年度他字第1529號卷宗可稽，堪信為真
      實。是被告信加公司辯稱本件車禍當日無從自被告曾昭儀
      外表察覺其有異常或散發酒味云云，與事實不符，不足採
      信。另縱使被告信加公司訂有員工守則，惟依上開說明其
      未能舉證證明該公司就選任被告曾昭儀及監督其職務之執
      行，已盡相當之注意或縱加以相當之注意而仍不免發生損
      害，則該公司既為被告曾昭儀之僱用人，依法自應對其執
      行職務所為之侵權行為負連帶損害賠償責任。
（三）按故意或過失不法侵害他人權利者，應負損害賠償責任；
      不法侵害他人之身體或健康者，對於被害人因此喪失或減
      少勞動能力或增加生活上之需要時，應負損害賠償責任；
      不法侵害他人之身體、健康、名譽、自由、信用、隱私、
      貞操，或不法害其他人格法益而情節重大者，被害人雖非
      財產上之損害，亦得請求賠償相當之金額。民法第184條
      第1項前段、第185條第1項前段、第193條第1項及第195
      條第1項前段分別定有明文。次按不法毀損他人之物者，
      被害人得請求賠償其物毀損所減少價額；關於物或權利之
      喪失或損害，負賠償責任之人，得向損害賠償請求權，請
      求讓與基於其物之所有權或基於其權利對於第三人之請求
      權。民法第196條、第218條之1第1項亦定有明文。本件原
      告因上開車禍支出必要醫療費用34,034元、增加必要性支
      出319元、及98年11月27日至98年12月8日止住院期間之看
      護費用14,050元，有醫療費用明細收據5紙、醫療用品交
      易明細表1紙、證明單及收據（均影本）附卷可稽，並為
      被告信加公司所不爭執，堪以採認。至原告其餘主張之各
      項請求有無理由，分述如下：
   1、預估醫療費用10,000元部分：原告此部之主張依民事訴訟
      法第277條第1項規定，應負舉證責任，但原告未能提出其
      有預估醫療費用支出之證據或可得調查之證據，則原告請
      求預估醫療費用10,000元，尚屬無據。
   2、98年12月9日至98年12月29日共計22天之看護費44,000元
      部分：被告信加公司雖爭執原告住院期間外之看護非必要
      云云。但查原告因被告曾昭儀之過失行為受傷住院及復健
      ，需專人看護1月之事實，有國軍臺中總醫院附設民眾診
      療服務處出具診斷證明書上載處置意見「1.於98.11.27住
      院98.12.08出院，住院共計12日。」、「4.住院期間須專
      人看護1月。」可證，是原告所需看護期間應以1月即30日
      為宜。按因親屬或配偶受傷，而由親屬或配偶代為照顧被
      害人之起居，固係出於親情，但親情看護所付出之勞力，
      並非不能以金錢評價，只因兩者身分密切而免除支付義務
      ，此種親屬基於身分關係之恩惠，自不能加惠於加害人，
      故應衡量及比照僱用職業護士看護情形，認被害人受有相
      當於親屬看護費之損害，得向加害人請求賠償。參酌目前
      由國人全日看護行情，本院認除原告住院期間（12日）外
      之18日需專人看護期間，親屬看護費用以每日1,000元計
      算尚屬合理，故原告請求看護費用18,000元（計算式：18
      ×1,000＝18,000），為有理由。逾此部分之請求即無理
      由。
   3、減少收入51,840元部分：查原告因本件車禍致受有左側脛
      腓骨開放性骨折、第二椎壓迫性骨折、左側第三肋骨骨折
      之傷害，於98年11月27日住院接受左小腿清創及開放性復
      位並金屬內固定手術及背架，於98年12月8日出院，住院
      共計12日。住院期間須專人看護1個月、宜休養3個月，門
      診複查追蹤等事實，業據其提出國軍臺中總醫院附設民眾
      診療服務處出具診斷證明書可稽。又原告自承於車禍前之
      期間，其僅從事半天的社區打掃工作，月薪9千元，有太
      子鎮社區管理委員會出具之服務證明書可證，足證原告減
      少收入應以每月9,000元為計。原告未能舉證受有每月最
      低基本工資17,280元為計算之減少收入，則原告請求被告
      賠償休養期間3個月，減少工作收入27,000元（9,000元
      3月＝27,000元）為有理由。逾上開數額之請求，則無理
      由。
   4、精神上慰撫金：按慰撫金之賠償須以人格權遭遇侵害，使
      精神上受有痛苦為必要，其核給之標準固與財產上損害之
      計算不同，然非不可斟酌雙方身分資力與加害程度，及其
      他各種情形核定相當之數額（最高法院51年台上字第223
      號判例意旨參照）。經查，被告曾昭儀96、97、98年度薪
      資所得總額分別為202,680元、199,872元、68,130元，名
      下無財產，原告並無薪資所得紀錄，僅分別有利息及其他
      所得2,558元、6,076元、5,476元，有本院依職權查詢兩
      造之稅務電子閘門財產調件明細表附卷可參。本院斟酌被
      告之加害情形、可歸責程度、原告所受傷害情況、精神上
      所受之痛苦，賠償權利人之身分地位、經濟能力、賠償義
      務人之經濟狀況，認原告請求20萬元，尚屬合理。逾此數
      額部分之請求為無理由。
   5、機車車損3萬元部分：原告主張其所騎乘訴外人張婉玲所
      有之車牌號碼TK8-088普通輕型機車，惟該機車因上開車
      禍受有損害，張婉玲將該侵權行為損害賠償請求權讓與劉
      益全，劉益再讓與原告，原告並請求因本件侵權行為致受
      有機車損害3萬元云云，固據其提出讓渡切結書及機車行
      照、債權轉讓同意書為證。但查訴外人張婉玲所有車牌號
      碼TK8-088號機車因本件事故，需支付修繕費用29,360元
      ，而張婉玲並將該侵權行為損害賠償請求權讓與張益全，
      張益全復將該權利讓與原告等情，為被告信加公司所不爭
      執，復有原告提出之估價單讓渡切結書等在卷可證。按負
      損害賠償責任者，除法律另有規定或契約另有訂定外，應
      回復他方損害發生前之原狀。第1項情形，債權人得請求
      支付回復原狀所必要之費用，以代回復原狀，民法第213
      條第1項、第3項分別定明文。原告縱未修復其所有上開機
      車，依民法第213條第3項之規定，亦得請求支付回復原狀
      所必要之費用，以代回復原狀，即得請求此項費用。然按
      依前開民法第213條第3項之規定，損害賠償之債權人固得
      請求支付回復原狀之費用，但以必要者為限。故如修理材
      料費以新品換舊品應予折舊（參照最高法院77年第9次民
      事庭會議）。是就原告請求之此部分費用原告之機車修理
      費既以新零件更換被損之舊零件，則以修理費作為損害賠
      償之依據，自應將零件部分予以扣除，而依行政院所頒「
      固定資產耐用年數表」及「固定資產折舊率表」之規定，
      原告所有車輛之耐用年數為3年，依定率遞減法（參見所
      得稅法第51條，即以固定資產每期減除該期折舊之餘額順
      序作為各次期計算折舊之基數（折舊即定率）計算折舊額
      （參見所得稅法施行細則第48條第2款）每年折舊千分之
      536。查原告所有機車之出廠年月為93年6月，此有原告所
      提之機車行車執照影本乙紙可佐，至被毀損之98年11月27
      日計5年6月（不滿1月以1月計，參酌「營利事業所得稅結
      算申報查核準則」第95條第8款），該車之折舊額為90%
      （即採用定率遞減法者，其最後1年之折舊額，加歷年之
      折舊累計額，其總和不得超過該資產成本原額之十分之九
      ）。依原告提出之前開估價單所示，該車所需之修復費用
      為29,360元，其中零件費用27,360元，依上開說明折舊後
      為2,736元（27,360×0.9＝2,736），則原告所得請求為
      零件修理費及工資共計4,736元（2,736＋2,000＝4,736）
      。是認原告此部分請求於4,736元範圍內為有理由，應予
      准許，原告逾此範圍之請求，即屬無據，應予駁回。
   6、準此，原告得請求賠償之金額為278,139元（計算式：
      醫療費用34,034＋必要支出319＋住院看護費14,050＋出
      院後看護費18,000＋減少收入27,000＋精神慰撫金
      180,000 ＋機車損失4,736＝278,139元）。
（四）再按保險人依本法規定給付之保險金，視為加害人或被保
      險人損害賠償之一部份；加害人或被保險人受賠償請求時
      ，得扣除之，強制汽車責任保險法第32條定有明文。經查
      ，原告因本件事故，已受領強制汽車責任保險理賠金
      60,391元，此有富邦產物保險有限公司匯款入原告指定之
      林家雄帳戶附卷可憑，依上開說明，該保險給付金額應自
      本件損害賠償金額中扣除，扣除後，原告得請求之損害賠
      償金額217,748元。
（五）給付有確定期限者，債務人自期限屆滿時起，負遲延責任
      。給付無確定期限者，債務人於債權人得請求給付時，經
      其催告而未為給付，自受催告時起，負遲延責任。其經債
      權人起訴而送達訴狀，或依督促程序送達支付命令，或為
      其他相類之行為者，與催告有同一之效力。民法第229 條
      第1項、第2項定有明文。又遲延之債務，以支付金錢為標
      的者，債權人得請求依法定利率計算之遲延利息。但約定
      利率較高者，仍從其約定利率。應付利息之債務，其利率
      未經約定，亦無法律可據者，週年利率為百分之五，民法
      第233條第1項、第20 3條亦有明文。本件原告對被告之侵
      權行為債權，核屬無確定期限之給付，既經原告起訴而送
      達訴狀，被告迄未給付，當應負遲延責任。而就連帶債務
      人中之一人所生之事項，除前5條規定或契約另有訂定者
      外，其利益或不利益，對他債務人不生效力，民法第279
      條定有明文；本件對於連帶債務人間關於遲延責任並無約
      定，而民法第274條至第278條亦未就連帶債務人應負遲延
      責任有所規定，故依民法第279條規定，於連帶債務關於
      債務人應負遲延責任時間之計算應分別為之。從而，原告
      請求被告曾昭儀、信加公司連帶給付217,748元，及被告
      信加公司自99年8月19日起至清償日止，按週年利率5%計
      算之利息；被告曾昭儀就上開利息自99年8月31日起至清
      償日止，與被告信加鋁業股份有限公司負連帶給付責任，
      核無不合，為有理由，應予准許；逾此部分之請求，即屬
      無理由，應予駁回。
五、就原告勝訴部分，係所命給付金額未逾50萬元之判決，自應
    依民事訴訟法第389條第1項第5款之規定，依職權宣告假執
    行。被告信加公司陳明願供擔保，請准宣告免為假執行，經
    核並無不合，爰酌定相當擔保金額，併准許之。至原告敗訴
    部分，其假執行之聲請即失所依附，應併予駁回。
六、本件訴訟費用為裁判費1,000元，此部分為原告請求機車損
    害之裁判費用，本院審酌就機車損害部分兩造勝訴、敗訴之
    比例，應由被告連帶負擔158元，餘由原告負擔。
七、本件判決之基礎已臻明確，兩造其餘之攻擊防禦方法及舉證
    ，核與判決無影響，毋庸一一論列，併此敘明。
八、訴訟費用負擔之依據：民事訴訟法第79條、第85條第2項。
中    華    民    國    100    年    4    月    29    日
                  民事第一庭    法  官  周玉蘭
正本係照原本作成。
如對本判決上訴，須於判決送達後20日內向本院提出上訴狀（須
附繕本）。如委任律師提起上訴者，應一併繳納上訴審裁判費。
中    華    民    國    100    年    4    月    29    日
                                書記官  董美惠